臺灣雲林地方法院民事判決　　　　　　　 93年度訴字第578號
原　　　告　丁○○
訴訟代理人　丙○○
被　　　告　甲○○
訴訟代理人　戊○○
上列當事人間請求分配表異議之訴事件，本院於民國94年6 月9
日言詞辯論終結，判決如下：
    主  文
本院九十二年度執字第六六二二號拍賣抵押物強制執行事件於九
十三年十月十二日所製作分配之表應更正如附件所示。
訴訟費用由被告負擔。
    事  實
甲、原告方面：
  一、聲明：如主文所示。
  二、陳述：
    (一)緣訴外人丙○○前於民國（下同）81年5 月30日、82年9
      月14日及84年1 月6 日，以原告為連帶保證人，向雲林縣
      麥寮鄉農會借貸，並以雲林縣麥寮鄉○○○段許厝寮小段
      366 地號土地（下稱系爭366 地號土地）分別設定新台幣
      （下同）2,800,000 元、60 0,000元及600, 000元之最高
      限額抵押權作為擔保。嗣丙○○出售前開土地應有部分二
      分之一予訴外人許惠娟，約定農會貸款尚未清償之本息由
      許惠娟負擔。嗣於87年6 月16日，自前開土地分割之366
      之8 地號土地（下稱系爭366 之8 地號土地）並移轉所有
      權登記予許惠娟所有，其上之3 筆最高限額抵押權登記亦
      隨同移轉，並未塗銷，且許惠娟因承擔前開農會貸款本息
      債務，而另向被告甲○○借款，並將系爭366 之8 地號土
      地設定第4 順位之抵押權。惟許惠娟因未依約繳納農會貸
      款本息，麥寮鄉農會遂依法聲請強制執行，除聲請拍賣前
      開丙○○所有之系爭366 地號土地及許惠娟所有之系爭36
      6 之8 地號土地，另外又聲請拍賣原告所有之雲林縣麥寮
      鄉○○○段許厝寮小段381 地號及其上建物，並以本院92
      年度執字第6622號執行中，嗣均予以拍定，拍定價格分別
      為2,542,000元、1,769,000 元及2,200,000 元。
    (二)因丙○○、許惠娟所有之系爭366 、366 之8 地號2 筆土
      地原為擔保丙○○對麥寮鄉農會借款之抵押品，麥寮鄉農
      會之債權自應先就該2 筆土地之價金取償，不足額部分始
      由原告不動產之拍賣價金抵充，被告所設定之第4 順位之
      抵押權債務，係為擔保許惠娟的債務，與原告無關，且被
      告設定第4 順位之抵押權時，亦應考量前3 順位之抵押債
      務，而承擔其抵押債權無法受償之風險。然本院92年度執
      字第6622號執行案件製作分配表時，竟先就丙○○所有之
      系爭366 地號土地及原告所有之381 地號土地及其上建物
      之拍賣價金予以分配，麥寮鄉農會債權不足部分再以許惠
      娟之土地拍賣價金抵充，以致被告即第4 順位抵押權人甲
      ○○之債權尚有餘款可受分配，此種分配方式顯然不當。
    (三)丙○○雖曾出賣分割前系爭366 地號土地之應有部分2 分
      之1 予許天來，價金約定為6,260,000 元，然實際收取僅
      約3,000,000 元，雙方並約定丙○○向麥寮鄉農會尚未清
      償之貸款本息由許天來負擔，丙○○遂將系爭366 地號土
      地分割出系爭366 之8 地號土地，並移轉所有權登記予許
      天來之女許惠娟。自87年6 月間起迄89年6 月21日，麥寮
      鄉農會之貸款本息均由許惠娟繳納，並於90年間以系爭36
      6 之8 地號土地設定第4 順位抵押權予被告，是被告辯稱
      ，許惠娟與麥寮鄉農會間無債權債務關係，顯有誤會。
  三、證據：提出本院90年度拍字第477 號拍賣抵押物裁定影本
      一紙為證。
乙、被告方面：
  一、聲明：原告之訴駁回。
  二、陳述：
    (一)原告既係連帶保證丙○○與麥寮鄉農會之借款，自應與丙
      ○○負同一清償責任，且參以債權人對物上保證人及保證
      人均得擇一行使，並無先就擔保物取償之限制，是原告主
      張麥寮鄉農會對丙○○之債權應先就設定抵押之土地價金
      取償，顯無理由。
    (二)許惠娟原向丙○○購買系爭366 地號土地全部，並約定給
      付價金7,000,000 元後，丙○○應還清向麥寮鄉農會借貸
      之所有債務，並偕同許惠娟將系爭366 土地上之原設定抵
      押權予以塗銷。然因麥寮鄉農會聲稱：「丙○○所設定之
      土地債務與他人債務另有互保關係，無法就單一部份塗銷
      。」而丙○○無力歸還已受領之土地價金，故雙方約定先
      將系爭366 地號土地分割二分之一即系爭366 之8 地號土
      地，由丙○○將該土地所有權移轉予許惠娟，待日後可塗
      銷抵押權登記時，再將系爭366 地號土地所有權移轉予給
      許惠娟。是許惠娟與麥寮鄉農會既無債權債務關係存在，
      而原告對麥寮鄉農會債權反而負有連帶保證債務，原告之
      不動產拍賣價金自應優先於許惠娟所有之土地價金予以分
      配。
    (三)許惠娟雖代丙○○繳納農會之借款本息，然此部分給付非
      系爭366 之8 地號土地之買賣價金，許惠娟並未承擔丙○
      ○對麥寮鄉農會之借款債務。
  三、證據：提出土地買賣契約書、土地登記簿謄本影本為證，
      並聲請訊問證人乙○○及許天來。
丙、本院依職權調取本院92年度執字第6622號執行卷宗；向麥寮
    鄉農會調取訴外人丙○○貸款資料；向雲林縣台西地政事務
    所調取系爭366地號、366之8地號土地之登記簿謄本。
    理  由
一、按債權人或債務人對於分配表所載各債權人之債權或分配金
    額有不同意者，應於分配期日一日前，向執行法院提出書狀
    ，聲明異議；執行法院對於前條之異議認為正當，而到場之
    債務人及有利害關係之他債權人不為反對之陳述或同意者，
    應即更正分配表而為分配；依前條第一項更正之分配表，應
    送達於未到場之債務人及有利害關係之他債權人．．．債務
    人及債權人有為反對陳述者，應通知聲明異議人；異議未終
    結者，為異議之債權人或債務人，得向執行法院對為反對陳
    述之債權人或債務人提起分配表異議之訴，強制執行法第39
    條第1 項、第40條第1 項、第40條之1 、第41條第1 項本文
    分別定有明文。查本件原告主張本院92年度執字第6622 號
    案件於93年10月12日所製作之分配表中，關於拍定之3 筆土
    地價金分配順序有誤，而於93年11月16日（分配期日為93
    年11月17日）對分配表聲明異議，本院執行處認為正當而更
    正分配表，並送達其他未到場債權人，被告即次順位抵押權
    人知悉後提出反對之陳述，原告經本院執行處通知後，於10
    日內對被告提起分配表異議之訴，於法尚無不合，先予敘明
    。
二、兩造不爭執之事實：
  (一)訴外人丙○○前於84年1 月23日，以原告為連帶保證人，向
    雲林縣麥寮鄉農會借貸3,300,000 元，並以系爭366 地號土
    地分別設定2,800,000 元、600,000 元及600, 000元之最高
    限額抵押權作為擔保。嗣訴外人丙○○將系爭366 地號土地
    2 分之1 出賣予許天來，並將系爭366 地號土地分割出系爭
    366 之8 地號土地，嗣再將該土地所有權移轉登記予許天來
    之女許惠娟。
  (二)訴外人丙○○向麥寮鄉農會借貸3,300,000 元之利息，自87
    年6 月間起至89年6 月21日止之部分均由許天來代為繳納。
  (三)嗣前開借款債務自89年6 月21日起未依約繳納本息，債權人
    麥寮鄉農會遂取得拍賣抵押物即系爭366 地號及366 之8 地
    號土地之民事裁定（本院90年度拍字第477 號），並另對債
    務人丙○○及連帶保證人即原告取得確定支付命令之執行名
    義（嗣改發為本院92年5 月26日雲院慶民執乙決字第91之11
    38號債權憑證）。再於92年7 月3 日持前開執行名義對訴外
    人丙○○及許惠娟之前開2 筆土地及原告所有之系爭381 地
    號土地及其上建物聲請強制執行，經本院92年執字第6622號
    受理執行拍賣，而於93年5 月11日、93年8 月3 日由訴外人
    劉田、劉靜莉、許珮筠分別拍定。經拍定人繳清拍定價款而
    取得所有權後，本院執行處即通知執行債權人麥寮鄉農會及
    第4 順位抵押權人即被告按執行費用、本金、利息及違約金
    逐項列明提出債權計算書以憑分配。經本院民事執行處統計
    各債權並製作分配表，先將訴外人丙○○之系爭366 地號土
    地及原告所有之系爭房地之拍賣價金優先分配，不足部分再
    就訴外人許惠娟所有之系爭366 之8 地號土地價金分配之，
    並且來函通知擬定93年11月17日實施分配，原告受通知後依
    法聲明異議。
三、得心證之理由：
    本件兩造所爭執之處應在於：本院92年度執字第6622號所拍
    定之訴外人許惠娟所有系爭366 地號土地價金是否應優先於
    原告所有之不動產拍賣價金而受分配？
  (一)按抵押之不動產如經分割，或讓與其一部，或擔保一債權之
    數不動產而以其一讓與他人，其抵押權不因此而受影響，民
    法第868 條定有明文。再按就同一債務有人之保證與物之擔
    保並存時，其關係如何，法並無明文規定，學說上有認為物
    之擔保責任優先者，有認為二者並無差別者。惟依最高法院
    19 年 上字第330 號判例意旨謂「債務關係如於設定擔保物
    權而外並有保證人者，該主債務人不清償其債務時，依原則
    固應先儘擔保物拍賣充償，惟當事人間如有特別約定，仍從
    其特約」等語，係採物之擔保責任優先說。蓋以物之擔保，
    擔保物之提供人僅以擔保物為限，負物之有限責任；而人之
    保證，保證人係以其全部財產，負無限責任，其所負責任較
    重，基於公平起見，使物之擔保責任優先，以保護保證人，
    並無不當。且觀諸依民法第751 條規定，債權人拋棄為其債
    權擔保之物權者，保證人就債權人所拋棄權利之限度內，免
    其責任。反之，債權人拋棄其對保證人之權利者，於債權擔
    保之物權則無影響，足見兩者之責任基礎及責任範圍顯不相
    同，如當事人間無特別約定，擔保物權應負較重及較優先之
    責任。再者，一般金融機構通常會調查債務人或第三人不動
    產價值高於全部債權額後，始同意將之設定抵押權，以作為
    債權之主要擔保，至於保證人則是物保以外之補充性擔保，
    倘抵押物日後有價值低落或有其他情況以致債權無法全部受
    償時，債權人可藉由保證人之財產求償。準此，金融機構目
    前雖經常利用特約排除物保之優先責任，俾便得同時執行抵
    押物及保證人財產，然而，在抵押物及保證人財產同時遭執
    行拍賣並拍定之後，抵押物拍定之價金應優先保證人財產抵
    充抵押債權，始符法理之平。
  (二)經查，訴外人丙○○於84年間邀同原告丁○○為連帶保證人
    ，並以其所有之系爭366 地號土地設定本金最高限額抵押權
    ，向麥寮鄉農會借款3,300,000 元。嗣丙○○於86年間將系
    爭366 地號土地應有二分之一，以6,260,000 元出賣予許天
    來，於87年5 月28日另分割出系爭366 之8 地號土地，並於
    87年6 月23日登記於許天來之女許惠娟所有等事實，此為兩
    造所不爭，已如前所述，且有本院調閱之土地登記謄本及被
    告提出之不動產買賣契約書為證，堪信為真實。揆諸前開規
    定及說明，訴外人許惠娟受讓之系爭366 之8 地號之土地既
    係由訴外人丙○○設定抵押之系爭366 地號土地所分割，則
    原麥寮鄉農會設定之抵押權自不因分割而受影響，在未塗銷
    該抵押權之前，不論原抵押債務是否為土地受讓人許惠娟所
    承擔，系爭366 之8 地號土地仍與分割後之系爭366 地號土
    地共同為訴外人丙○○借款債務之擔保。因此，許惠娟所有
    之系爭366 之8 地號土地及原告所有之系爭381 地號及其上
    建物現經本院執行處同時拍定，抵押物即系爭366 地號及36
    6 之8 地號土地拍定之價金自應較連帶保證人即原告所有之
    系爭房地拍定價金優先抵充抵押債權，始屬公允。
  (三)況訴外人丙○○出賣系爭366 地號土地予訴外人許天來時，
    雙方約定土地全部價金除現金外尚包括代繳農會貸款，且許
    天來亦知悉系爭366 地號土地於分割前即有抵押權設定登記
    ，復代丙○○繳交前開農會貸款3,300,000 元之利息長達二
    年，嗣向被告借貸金錢欲清償該抵押債務，然為麥寮鄉農會
    拒絕，故未塗銷抵押權等情，為證人許天來到庭證述明確，
    足見許天來確已與原債務人丙○○合意承擔抵押債務，以作
    為土地價金之給付方式，始以其女許惠娟之名義受讓系爭36
    6 之8 地號土地之所有權，否則豈有無故受讓有抵押權設定
    之土地且代他人清償抵押債務之理，是麥寮鄉農會之抵押債
    權優先以抵押品即系爭366 之8 地號土地拍定之價金抵充，
    並無不當。至許天來雖稱丙○○未將系爭366 地號土地所有
    權全部移轉，其所支付之農會貸款利息乃是溢繳等語，然此
    乃屬丙○○有無買賣契約債務不履行之問題，與前開抵押債
    務之承擔無關。此外，許天來因何之故未能清償麥寮鄉農會
    之抵押債權而塗銷本件抵押權，亦無從影響其承擔抵押債務
    之效力。是被告辯稱：系爭366 之8 地號土地上所設定之前
    3 順位之抵押權，係擔保訴外人丙○○與麥寮鄉農會之貸款
    ，並非所有權人許惠娟之債務，該土地拍定之價金自應優先
    清償被告之債權。許惠娟之父許天來雖曾代丙○○繳納貸款
    利息，然此非土地買賣之價金。且許天來曾向被告借貸金錢
    欲清償丙○○對麥寮鄉農會之抵押債務，以塗銷前開抵押權
    ，然為麥寮鄉農會拒絕，因此無法塗銷云云，顯屬無據，尚
    難可採。
四、綜上所述，原告主張本院92年度執字第6622號拍賣系爭366
    之8 地號土地所拍定之價金應優先於連帶保證人原告所有之
    系爭房地拍定價金抵充麥寮鄉農會之抵押債權，洵屬有據。
    從而，原告請求本院92年執字第6622號強制執行事件於93年
    10月12日所製作之分配表，應更正如附件所示，即無不合，
    應予准許。
五、據上論結，本件原告之訴為有理由，依民事訴訟法第78條，
    判決如主文。
中　　華　　民　　國　　94　　年　　7 　　月　　5 　　日
                  民事第二庭    法  官  趙思芸
以上正本係照原本作成
如對本判決上訴，須於判決送達後20日內向本院提出上訴狀
中　　華　　民　　國　　94　　年　　7 　　月　　5 　　日
                                書記官　朱克文
